【裁判字號】    95,上訴,2187
【裁判日期】    950822
【裁判案由】    台灣地區與大陸地區人民關係條例
【裁判全文】
臺灣高等法院刑事判決                95年度上訴字第2187號
    上  訴  人
    即  被  告  乙○○
    選任辯護人  劉興業  律師
上列上訴人即被告因臺灣地區與大陸地區人民關係條例案件，不
服臺灣宜蘭地方法院95年度訴字第57號，中華民國95年5 月22日
第一審判決（起訴案號：臺灣宜蘭地方法院檢察署94年度偵字第
1489號）提起上訴，本院判決如下：
    主  文
原判決撤銷。
乙○○共同意圖營利，違反不得使大陸地區人民非法進入臺灣地
區之規定，處有期徒刑參年貳月。
    事  實
一、緣乙○○係宜蘭縣蘇澳籍「順益六六號」漁船船長，林在官
    （由原審通緝中，目前仍未到案）則受僱於乙○○擔任船員
    。乙○○與林在官、負責偷渡接駁事宜而擔任大陸籍漁船船
    長之真實姓名年籍不詳之成年男子等人，均明知大陸地區人
    民未經申請許可，不得進入臺灣地區，乙○○竟與林在官、
    上開擔任大陸籍漁船船長真實姓名年籍不詳之成年男子共同
    基於使大陸地區人民非法進入臺灣地區，乙○○並與該大陸
    籍漁船船長共同基於意圖營利而為上開犯行之犯意聯絡，由
    乙○○、林在官於民國94年3月8日中午12時15分，駕駛順益
    六六號漁船，自臺北縣澳底漁港報關佯裝出港捕魚，卻於同
    年月9日下午13時許，在彭佳嶼西方附近公海海域，由該大
    陸籍漁船船長將接駁偷渡所獲報酬中之新臺幣（下同）25,
    000元分予乙○○作為繼續接駁之代價，而由乙○○配合將
    丙○○（公訴人誤植為鄭秀雄）、甲○○（2人所涉違反國
    家安全法案件，由臺灣屏東地方法院另案審理中）等未經申
    請許可之8名大陸人民，自前開大陸籍漁船上接載至順益六
    六號漁船內；乙○○與林在官於接駁上開8名大陸偷渡客上
    船後，猶逗留在附近海域繼續佯裝捕魚作業，等待時機返航
    闖關。迨於同年月11日上午9時40分許，乙○○始駕駛順益
    六六號漁船自宜蘭縣頭城鎮大溪第二漁港入港。於報關入港
    前，林在官為免載運大陸偷渡客之事遭海巡單位人員發覺，
    乃先要求上開8名大陸人民躲入密艙內，約半小時後確認已
    闖關成功安全無虞後，再帶領渠等回到船艙，林在官及乙○○並將行動電話借予渠等打回大陸地區與親友聯絡代付尾款
    予上開大陸籍漁船船長事宜，嗣經確認該大陸籍漁船船長收
    到尾款後，乙○○於當日下午3、4時許，陸續帶領丙○○、
    甲○○等8人自該漁港上岸而進入臺灣地區陸路再搭車分散
    逃逸。嗣因丙○○、甲○○在臺另涉他案為警查獲供出上情
    始由警方循線查獲。
二、案經行政院海岸巡防署北部地區巡防局宜蘭機動查緝隊報告
    臺灣宜蘭地方法院檢察署檢察官偵查起訴。
    理  由
一、按被告以外之人於審判外之言詞或書面陳述，除法律有規定
    者外，不得作為證據，刑事訴訟法第159條第1項定有明文。
    又被告以外之人於審判外之陳述，雖不符刑事訴訟法第159
    條之1至第159 條之4之規定，然經當事人於審判程序同意作
    為證據，法院審酌該言詞陳述作成時之情況，認為適當者，
    亦得為證據；當事人、代理人或辯護人於法院調查證據時，
    知有刑事訴訟法第159條第1項不得為證據之情形，而未於言
    詞辯論終結前聲明異議者，視為有前項之同意，刑事訴訟法
    第159條之5定有明文。查本件證人林在官、林賜福、丙○○
    、甲○○、PHAM VAN THANG、VO DINH HUYNH 等於警詢中之
    陳述，業經原審選任辯護人於原審審理中以屬於審判外之陳
    述而否定其證據能力（原審卷第20頁、第71至72頁），上開
    見解並經選任辯護人於本院審理中繼續援用，本院審酌上開
    證人於警詢中之陳述，並不具證明被告乙○○犯罪事實存否
    之必要性，認選任辯護人上開見解為可採，是本件證人林在
    官、林賜福、丙○○、甲○○、PHAM VAN THANG、VO DINH
    HUYNH等於警詢中之陳述，係被告以外之人於審判外之言詞
    陳述，依上開刑事訴訟法第159條第1項之規定，自不得作為
    證據。至證人林在官、丙○○、甲○○、PHAM VAN THANG、
    VO DINH HUYN H於檢察官偵訊時所為之陳述，固亦為審判外
    之陳述而屬傳聞證據；惟選任辯護人就此部分於原審及本院
    審理中均不爭執其證據能力，復未曾於言詞辯論終結前聲明
    異議，而本院審酌上開證人陳述作成時之情況，並無違法取
    證及證明力明顯過低之瑕疵，且渠等於偵查中業經具結，所
    為之證詞內容，核與渠等於本院審理時所為之證詞內容大致
    相符，因認以之作為證據應為適當，故上開證人於檢察官偵
    訊時所為之證詞陳述，自得為證據。合先敘明。
二、訊據上訴人即被告乙○○固坦承於前開時、地，有非法使丙○○、甲○○等8名大陸人民進入臺灣地區之犯行，惟矢口
    否認係基於營利之意圖而犯之，辯稱：當時其所駕駛之順益
    六六號漁船與船員林在官正在彭佳嶼西方附近公海海域，進
    行拖網捕魚作業，突然間有1艘大陸籍漁船靠過來，其停船
    後，有8個大陸人就跳至其船上，該大陸籍漁船船長即向其
    表示找不到原來預先安排前去接應的臺灣漁船，要其幫忙載
    運該8人至臺灣，並將現金25,000元丟至其船上，其不肯載
    ，即撿起該現金要丟還給他，但因是晚上不知錢掉到那裡，
    該船船長即將船駛離。因其當時尚未收網，追不上該船，只
    好將這群大陸客載回臺灣云云。
三、經查：
（一）上開被告乙○○與林在官、擔任大陸籍漁船船長之真實姓
      名年籍不詳之成年男子共同，在彭佳嶼西方附近公海海域
      ，非法接駁、載運丙○○、甲○○等8名大陸人民進入臺
      灣地區之事實，業據被告乙○○坦承不諱，核與證人丙○○、甲○○於檢察官偵訊（偵卷第32至34頁）及證人丙○○於原審審理（原審卷第77、78頁）中所述其等確係自大
      陸地區福建省平潭縣搭乘該大陸籍漁船船長所駕漁船出海
      ，而由被告乙○○與林在官接駁進入臺灣地區等情相符，
      且經證人丙○○、甲○○於本院審理時於進行視訊詰問時
      結證明確（本院卷第46頁反面至第48頁正面），凡此堪認
      被告乙○○此部分自白確係屬實，自堪憑信。
（二）又證人甲○○於檢察官偵訊中證稱：「……我先搭乘大陸
      籍漁船，行駛至中午，換搭臺灣籍漁船，之後臺灣籍漁船
      還有在海上撈魚撈2、3天，我到農曆2月2日才上岸。……
      當天中午船靠岸後，林在官先要我們躲到密艙，躲了約半
      個小時之後，林在官再帶我們上船，借我們電話打電話回
      大陸，請親友代付尾款（人民幣）21500元，之後在船上
      留1小時跟大陸親友通電話，確認大陸船老大有收到尾款
      ，之後乙○○再將我們帶上岸，已經有2台計程車在守候
      ，乙○○跟計程車司機交談後，就請我跟丙○○搭上計程
      車……」（偵卷第32、33頁），亦核與證人丙○○於檢察
      官偵訊中證稱：「……我先從平潭搭乘大陸籍漁船，行駛
      至中午，換搭臺灣籍漁船，在臺灣籍漁船過了2個晚上，
      隔天約中午1時許才上岸。……當天中午船靠岸後，林在
      官先要我們躲到密艙，躲了約半個小時之後，林在官再帶
      我們回到船艙，叫我們打電話請親友付尾款，之後乙○○
      就帶我們上碼頭，當時已經有2台計程車在守候，因為甲○○在船上就有請他們幫我們招計程車，所以應該是他們
      招好在那邊等我們的……」（偵卷第34頁），及於原審審
      理中證稱：「……（在海上如何知道遇到臺灣漁船？）聽
      他們聊天時說臺灣漁船要過來接，聽甲○○及一起偷渡的
      人講的。（如何上臺灣漁船？）大陸漁船上的人就是船長
      ，叫我們過去臺灣的漁船。……（你在臺灣漁船上面有無
      跟大陸親人聯絡，用何工具？）快到岸時臺灣漁船上的人
      拿電話給我們要我們打電話給親友，要親友把錢給大陸那
      邊的人，我們才可以上岸。……（如何離開臺灣漁船？）
      船長帶我上岸。……（是否看過在庭被告？）（請證人當
      庭辨認被告乙○○）看過，有帶我們進船艙及上岸並帶我
      們坐計程車的人。（電話是何人拿給你打的？）另外一個
      船上的人」（原審卷第73至78頁）等情相符。乃至本院審
      理時，證人丙○○於辯護人進行詰問時亦證稱：（問：你
      如何上台灣漁船？）坐大陸船過來。（問：你見過在庭的
      被告乙○○？）我以前說過了。（問：在漁船上乙○○有
      否指示你打電話給大陸親人匯錢？）有。（問：何人在你
      打的？）他們拿電話給我。（問：他們是誰？）被告及另
      外一個人（應指林在官）都有。（問：你的大陸親人有匯
      錢嗎？）有。（問：船靠岸後你們如何上岸？）是被告幫
      忙我們上岸的。（問：進港檢查時，你們躲在何處？）船
      底下。（問：何人指示你們躲在船底下？）另外一個人。
      （應指林在官）（問：何人帶你去搭計程車？）是被告帶
      我們去的。證人甲○○於本院審理時接受辯護人詰問時亦
      證稱：（問：你如何上台灣漁船的？）從大陸搭船過來的
      。（問：當時台灣船的船長是否在庭的乙○○？）是的。
      （問：你上船後躲在船的何處？）躲在船艙底下。（問：
      乙○○有否指示你打電話給大陸親人匯錢？）被告有，另
      外一個人（應指林在官）也有。（問：匯多少錢？）二萬
      四千五百元，在我們上台灣岸之前親友就匯給的。（問：
      是台幣或人民幣？）人民幣。（問：你如何知道你的大陸
      親人有匯款進來？）他們有借我電話打回家，之後，他們
      有打電話來說有匯款了。（問：你如何上岸的？）被告帶
      我們上岸的。（問：是否庭上的被告？）是的。（問：何
      人帶你們去搭計程車？）是被告帶我們去搭計程車的等語
      ，此有本院審理筆錄足憑（本院卷第46頁反面至第48頁正
      面）。再查本案之共犯即證人林在官於檢察官偵訊中亦證
      稱：「……乙○○帶他們上岸。手機我是放在船艙，甲○○、丙○○他們自己拿去裝他們的SIM卡打的。……因為
      他們本來借我的手機插他們的SIM卡，後來沒錢了，我就
      插入我的卡把手機借給他們」（偵卷第41、44頁），被告
      乙○○於原審審理中亦坦稱：人是我帶上岸的沒錯等語（
      原審卷第78頁），堪認被告乙○○與林在官、上開擔任大
      陸籍漁船船長真實姓名年籍不詳之成年男子間，就非法接
      駁、載運丙○○、甲○○等8名大陸人民進入臺灣地區部
      分有犯意聯絡及行為分擔。
（三）證人丙○○於檢察官偵訊及原審審理中證稱：伊先從平潭
      搭乘大陸籍漁船，行駛至中午換搭臺灣籍漁船等語（偵卷
      第34 頁，原審卷第76、77頁），核與被告乙○○於警詢
      中自承接駁時點係在94年3月9日下午13時許等語（警詢卷
      第3頁）及證人甲○○於檢察官偵訊中證述係在中午時分
      換搭臺灣籍漁船乙情相符。衡情有關丙○○、甲○○等8
      名大陸偷渡客究係於夜間或白天經接駁而搭上被告乙○○
      所駕漁船之爭點，證人丙○○、甲○○無涉自己或他人犯
      罪之成立，應無特別加以捏造扭曲之必要，且證人2人均
      一致證述係在白天中午左右等語，亦應無記憶錯誤之情形
      ，而堪採信，被告乙○○嗣於原審審理時改稱係在晚間，
      顯屬卸責之詞，不足採信。
（四）再查，被告乙○○業於警詢中供承：其答應靠近其船隻之
      大陸漁船船老大，每名大陸偷渡客3,000元之載運費，載
      運大陸偷渡客至臺灣地區，該名船老大當時拿25,000元予
      其，其遂將大陸偷渡客安置在船艙房間及地板上，食物由
      其供應，費用包括在25,000元內，直到94年3月11日上午9
      時40分許，才由大溪第二漁港報關入港，其就讓大陸偷渡
      客分批上岸離去等語（警詢卷第3頁）。且其於檢察官偵
      訊中亦供承：其接駁大陸偷渡客共8名，大陸漁船方面支
      付25,000元予其等語（偵卷第4頁），並未提及有何再將
      25,000元擲還擔任偷渡接駁事宜之大陸漁船之事實。參之
      ，本件自大陸漁船接駁至被告所駕順益六六號漁船之時間
      點係在白天中午，業如前述，亦應無被告收受報酬後，復
      擲往大陸漁船欲返還之，卻不知去向之可能。再者，證人
      林在官及被告乙○○於入港後曾將行動電話借予證人丙○○、甲○○打回大陸地區與親友聯絡代付尾款予大陸籍漁
      船船長事宜，嗣經確認該大陸籍漁船船長收到尾款後，始
      由乙○○陸續帶領丙○○、甲○○等8人自該漁港上岸而
      進入臺灣地區等情，業據證人丙○○、甲○○及林在官供
      證明確，已如前述。衡情茍非被告乙○○與該大陸籍漁船
      船長事先洽妥並相約前往特定地點，由該大陸籍漁船船長
      將接駁偷渡所獲報酬中之新臺幣25,000元分予乙○○作為
      繼續接駁之代價，並由乙○○配合將丙○○、甲○○等未
      經申請許可之8名大陸人民，自前開大陸籍漁船上接載至
      順益六六號漁船內以進入臺灣地區，被告乙○○又何須待
      丙○○、甲○○等人之親友均付清尾款予該大陸籍漁船船
      長後，始帶領渠等上岸？又查，擅自載運大陸偷渡客入境
      ，為政府相關單位查緝甚嚴之犯罪，若被告並無營利之意
      圖，豈會甘冒違法遭判刑之風險，載運前開8名大陸偷渡
      客來台？再查，被告於94年3月9日下午13時許，在彭佳嶼
      西方附近公海海域，即已自某大陸籍漁船接駁到前開8 名
      大陸偷渡客上至順益六六號漁船，卻猶逗留在附近海域繼
      續捕魚作業，迨於同年月11日上午9時40分許，始駕駛順
      益六六號漁船自宜蘭縣頭城鎮大溪第二港入港，有如前述
      ，其間時間長達將近二日，被告應有時間從容通報相關單
      位前去取締或救援，抑或預先埋伏，在其報關入港時，將
      躲在船艙內之該8名偷渡客以甕中捉鱉之方式手到擒來，
      然其卻不此之圖。又查若被告與林在官若非事先即與該大
      陸籍漁船船長事先洽妥並相約前往本案之彭佳嶼西方附近
      公海海域碰面，且在被告與林在官之協助下，由該大陸籍
      漁船船長將該8名大陸偷渡客接駁至「順益六六號」船上
      ，再由「順益六六號」載運該8名大陸偷渡客伺機闖關入
      境，否則該中國籍漁船船長豈敢隨機任意將該8名大陸偷
      渡客接駁至「順益六六號」船上？遑論於接駁當時，該8
      名大陸偷渡客之親友尚未完成匯款支付偷渡費用之手續，
      有如前述，且於公海海域風浪甚大，船隻無法定錨停泊，
      且因風浪之吹盪，船身勢必搖晃不穩，若非被告故意配合
      該中國籍漁船進行偷渡客之接駁作業，謹慎小心將「順益
      六六號」與該中國籍漁船相互依偎緊靠，否則該中國籍漁
      船豈可能於短時間內即將該8名偷渡客一一順利接駁至「
      順益六六」船上？足見被告所辯：其於彭佳嶼西方附近公
      海海域進行拖網作業時，突遭中國籍漁船靠近強行接駁該
      8名大陸偷渡客至其之船上云云，顯非真實。復查證人丙○○、甲○○皆證稱：於入港檢查時，渠等均進入船底艙
      內躲藏云云（本院卷第47頁反面），被告亦坦承確有其事
      （本院卷第18頁反面）；然查被告竟未於報關入港時，趁
      隙向海巡單位負責檢查查核之人員示警報案，猶掩護前開
      8名偷渡客躲避查緝闖關入境成功，並經由電話聯絡確認
      該8名大陸偷渡客之親友已經匯款後，始協助渠等上岸搭
      車離去，均詳前述，若謂被告並無基於營利之意圖始為本
      件犯行，孰人置信？益證被告乙○○與該大陸籍漁船船長
      確係共同基於營利之意圖而載運、接駁該8名大陸人民，
      其2人就意圖營利而使大陸地區人民非法進入臺灣地區之
      犯行具有犯意聯絡及行為分擔。至證人丙○○、甲○○雖
      均證稱：未看到中國漁船之船長有拿錢給被告云云（本院
      卷第47頁正面、第47頁反面）。然查因證人丙○○、甲○○於經接駁上至「順益六六號」漁船時，因身處於平急浪
      大之公海海域，並須採取跳躍之危險方式，方得自原先所
      搭乘之中國籍漁船接駁上至本案之「順益六六號」漁船，
      其間證人丙○○、甲○○自顧己身之安危，猶恐不及，焉
      有餘暇他顧？證人甲○○於本院審理時即證稱：「我們沒
      有看，上船就上船了」云云（本院卷第47頁反面）。因此
      ，即便證人丙○○、甲○○未能證明有親眼目睹被告有收
      受中國漁船船長所給付之金錢之情事，亦無法供為有利於
      被告之認定。是被告乙○○辯稱上開大陸籍漁船因找不到
      原來接應的臺灣漁船，而臨時要伊幫忙載運8名偷渡客至
      臺灣，以及其不肯載，即撿起現金要丟還給大陸籍漁船船
      長，但因是晚上不知錢掉到那裡，該船船長即將船駛離，
      因伊當時尚未收網，追不上該船，只好將這群大陸客載回
      臺灣云云，均顯係飾卸之詞，委無足採。又被告乙○○既
      已自該大陸籍漁船船長處分得新臺幣25,000元作為繼續接
      駁之代價，即顯然具有營利之意圖，至其所分得之利益是
      否過低？與一般接駁偷渡之報酬有無相當？均在所不問，
      亦無從解免其意圖營利而使大陸地區人民非法進入臺灣地
      區之罪責，附此敘明。
（五）此外，並有漁船船員手冊（警詢卷第16、17頁）、順益六
      六號漁船資料（警詢卷第12頁）、船艙內外部、上岸地點
      照片19張（警詢卷第50至59頁）、機漁船（含船員）進出
      港檢查表（警詢卷第15頁）、進出港紀錄（警詢卷第14頁
      ）在卷可稽。是本件事證明確，被告乙○○犯行洵堪認定
      ，應依法論科。
四、核被告乙○○所為，係意圖營利，違反臺灣地區與大陸地區
    人民關係條例第15條第1款不得使大陸地區人民非法進入臺
    灣地區之規定，應論以同條例第79條第2項意圖營利，使大
    陸地區人民非法進入臺灣地區罪。被告乙○○與上開擔任大
    陸籍漁船船長真實姓名年籍不詳之成年男子間，就意圖營利
    而使大陸地區人民非法進入臺灣地區之犯行具有犯意聯絡及
    行為分擔；又其等2人與證人林在官間，就上開犯行中使大
    陸地區人民非法進入臺灣地區之部分亦有犯意聯絡及行為分
    擔，應論以共同正犯。公訴人雖於起訴書中認被告乙○○係
    違反臺灣地區與大陸地區人民關係條例第15條第1款之規定
    而涉犯同條例第79條第1項之罪嫌，然此業經公訴人於原審
    蒞庭時表明變更起訴法條為同條例第79條第2項之罪（原審
    卷第20頁、第84頁），本院自毋庸再予諭知變更。又被告行
    為後，刑法第28條共同正犯之規定雖業於94年2月2日修正公
    布，並於95年7月1日施行，然僅將修正前原規定「二人以上
    共同實施犯罪之行為者，皆為正犯」修正為「二人以上共同
    實行犯罪之行為者，皆為正犯」，此文字上之修正對於被告
    刑罰權之範圍乃至法定本刑之輕重均不生任何影響，自無新
    舊法比較之問題而與刑法第2條第1項之規定無涉，附此敘明
    。
五、原審據以對被告論罪科刑，固非無見。惟查：（一）本件係
    被告乙○○與大陸籍漁船船長事先洽妥並相約前往特定地點
    ，由該大陸籍漁船船長將接駁偷渡所獲報酬中之新臺幣25,0
    00元分予乙○○作為繼續接駁之代價，並由乙○○配合將丙○○、甲○○等未經申請許可之8名大陸人民，自前開大陸
    籍漁船上接載至順益六六號漁船內以進入臺灣地區，從而被
    告乙○○與上開擔任大陸籍漁船船長真實姓名年籍不詳之成
    年男子間，就意圖營利而使大陸地區人民非法進入臺灣地區
    之犯行具有犯意聯絡及行為分擔，原判決並未作同上之認定
    ，徒以被告乙○○收受大陸籍漁船船長新臺幣25,000元之代
    價，與大陸籍漁船相配合，將丙○○、甲○○等未經申請許
    可之8名大陸人民，自前開大陸籍漁船上接載至順益六六號
    漁船內並使之進入臺灣地區等情，即認定被告乙○○與上開
    擔任大陸籍漁船船長真實姓名年籍不詳之成年男子間，就意
    圖營利而使大陸地區人民非法進入臺灣地區之犯行具有犯意
    聯絡及行為分擔，自有未洽。（二）原判決既認定被告乙○○與林在官、上開擔任大陸籍漁船船長真實姓名年籍不詳之
    成年男子間，就使大陸地區人民非法進入臺灣地區之部分亦
    有犯意聯絡及行為分擔；然未於事實及理由欄說明其等就全
    部犯行究係分擔何部分之行為，亦有未洽。被告乙○○上訴
    意旨猶執前詞否認犯罪，雖無理由，然原判決既有前揭可議
    ，自無可維持，應由本院將原判決撤銷，另為適當之判決。
    爰審酌被告乙○○為智慮健全之成年人，當知海防安全維護
    之重要，苟任令未經查核審查者入境，將危害我國社會之安
    寧，其竟意圖營利，以非法偷渡之手段，使達8名大陸地區
    人民進入臺灣地區，其所為影響社會治安及國家安全甚鉅、
    核其所得利益，暨其犯後迄今，仍未供承錯誤，猶飾詞否認
    犯行之態度等一切犯罪情狀，量處如主文第2項所示之刑，
    以示懲儆。
六、據上論斷，應依刑事訴訟法第369條第1項前段、第364條、
    第299條第1項前段，臺灣地區與大陸地區人民關係條例第79
    條第2項，刑法第11條前段、第28條，判決如主文。
本案經檢察官姜貴昌到庭執行職務。
中    華    民    國    95    年    8     月    22    日
                    刑事第九庭審判長法  官  官有明
                                    法  官  王復生
                                    法  官  周盈文
以上正本證明與原本無異。
如不服本判決，應於收受送達後十日內向本院提出上訴書狀，其
未敘述上訴之理由者並得於提起上訴後十日內向本院補提理由書
（均須按他造當事人之人數附繕本）。
                                    書記官  余姿慧
中    華    民    國    95    年    8     月    22    日
附錄：本案論罪科刑法條全文
臺灣地區與大陸地區人民關係條例第79條第1 、2 項
違反第15條第1 款規定者，處1 年以上7 年以下有期徒刑，得併
科新臺幣1 百萬元以下罰金。
意圖營利而犯前項之罪者，處3 年以上10年以下有期徒刑，得併
科新臺幣5 百萬元以下罰金。


司法院資訊處製作；財團法人民間司法改革基金會備份。
